---
title: "Análisis morfológico de pingüinos del archipiélago Palmer"
subtitle: "Ejemplo de reporte reproducible con Quarto"
author:
  - name: Marie Curie
    orcid: 0000-0002-7859-8394
    email: m.curie@radium.fr
    corresponding: true
    affiliations:
      - name: Institut du Radium
        address: 1 rue Pierre et Marie Curie
        city: Paris
        country: France
  - name: Pato Donald
    orcid: 0000-0003-1416-1787
    email: donald@patolandia.edu
    affiliations:
      - name: Universidad de Patolandia
        department: Departamento de Ornitología Aplicada
        city: Patolandia
        country: Fantasía
date: today
lang: es
format:
  html:
    toc: true
    number-sections: true
    embed-resources: true
    theme: journal
bibliography: referencias.bib
execute:
  echo: false
  warning: false
  message: false
---

```{r}
#| label: setup
#| include: false

library(tidyverse)
library(palmerpenguins)
library(gt)
library(patchwork)

pinguinos <- penguins |> drop_na()
```

## Introducción

Los datos de pingüinos del archipiélago Palmer [@gorman2014] incluyen mediciones morfológicas de `r nrow(pinguinos)` individuos de tres especies: *Adélie*, *Chinstrap* y *Gentoo*, recolectadas entre 2007 y 2009 en tres islas de la Antártida. Estos datos, disponibles en el paquete `palmerpenguins` [@palmerpenguins], permiten explorar diferencias morfológicas entre especies y la relación entre variables.

El análisis se realizó en R [@R-base] con los paquetes `tidyverse` [@tidyverse], `ggplot2` [@ggplot2], `patchwork` [@patchwork] y `gt` [@gt].

## Método

### Datos

Se excluyeron `r nrow(penguins) - nrow(pinguinos)` observaciones con valores faltantes, quedando `r nrow(pinguinos)` individuos para el análisis: `r pinguinos |> filter(species == "Adelie") |> nrow()` *Adélie*, `r pinguinos |> filter(species == "Chinstrap") |> nrow()` *Chinstrap* y `r pinguinos |> filter(species == "Gentoo") |> nrow()` *Gentoo*.

### Variables

Se analizaron cuatro variables morfológicas continuas: masa corporal (g), longitud del pico (mm), profundidad del pico (mm) y longitud de la aleta (mm).

## Resultados

### Estadísticos descriptivos

La @tbl-resumen presenta las medias y desviaciones estándar de la masa corporal y la longitud del pico por especie.

```{r}
#| label: tbl-resumen
#| tbl-cap: "Estadísticos descriptivos por especie de pingüino"

pinguinos |>
  group_by(species) |>
  summarise(
    n = n(),
    masa_media = mean(body_mass_g),
    masa_sd    = sd(body_mass_g),
    pico_media = mean(bill_length_mm),
    pico_sd    = sd(bill_length_mm),
    .groups = "drop"
  ) |>
  gt() |>
  fmt_number(columns = where(is.double), decimals = 1) |>
  cols_label(
    species    = "Especie",
    n          = "n",
    masa_media = "Media",
    masa_sd    = "DE",
    pico_media = "Media",
    pico_sd    = "DE"
  ) |>
  tab_spanner(
    label   = "Masa corporal (g)",
    columns = c(masa_media, masa_sd)
  ) |>
  tab_spanner(
    label   = "Longitud del pico (mm)",
    columns = c(pico_media, pico_sd)
  )
```

### Distribución morfológica por especie

La @fig-morfologia muestra la distribución de masa corporal y longitud del pico por especie. La especie Gentoo registra la mayor masa corporal (media = `r pinguinos |> filter(species == "Gentoo") |> pull(body_mass_g) |> mean() |> round(0)` g), mientras que *Adélie* y *Chinstrap* son morfológicamente más similares entre sí en esta variable.

```{r}
#| label: fig-morfologia
#| fig-cap: "Distribución morfológica por especie. (a) Masa corporal; (b) longitud del pico."
#| fig-height: 4

p1 <- pinguinos |>
  ggplot(aes(x = species, y = body_mass_g, fill = species)) +
  geom_boxplot(show.legend = FALSE) +
  labs(x = "Especie", y = "Masa corporal (g)") +
  theme_minimal()

p2 <- pinguinos |>
  ggplot(aes(x = species, y = bill_length_mm, fill = species)) +
  geom_boxplot(show.legend = FALSE) +
  labs(x = "Especie", y = "Longitud del pico (mm)") +
  theme_minimal()

p1 + p2 + plot_annotation(tag_levels = "a")
```

### Relación entre longitud del pico y masa corporal

La @fig-dispersion muestra una relación positiva entre la longitud del pico y la masa corporal en las tres especies, aunque con diferente pendiente e intercepto, lo que sugiere que el pico es un buen discriminador entre ellas.

```{r}
#| label: fig-dispersion
#| fig-cap: "Relación entre longitud del pico y masa corporal por especie."
#| fig-height: 3.8
#| fig-width: 6

pinguinos |>
  ggplot(aes(x = bill_length_mm, y = body_mass_g,
             color = species, shape = species)) +
  geom_point(alpha = 0.6) +
  geom_smooth(method = "lm", se = FALSE) +
  labs(
    x      = "Longitud del pico (mm)",
    y      = "Masa corporal (g)",
    color  = "Especie",
    shape  = "Especie"
  ) +
  theme_minimal()
```

## Conclusiones

Los resultados confirman diferencias morfológicas claras entre las tres especies. Gentoo sobresale por su mayor masa corporal, con una media de `r pinguinos |> filter(species == "Gentoo") |> pull(body_mass_g) |> mean() |> round(0)` g frente a `r pinguinos |> filter(species == "Adelie") |> pull(body_mass_g) |> mean() |> round(0)` g en *Adélie* y `r pinguinos |> filter(species == "Chinstrap") |> pull(body_mass_g) |> mean() |> round(0)` g en *Chinstrap*. La longitud del pico es la variable que mejor separa *Chinstrap* del resto (@fig-morfologia b). Los datos del archipiélago Palmer [@gorman2014] son un recurso valioso para la enseñanza de análisis exploratorio de datos.

## Referencias
