---
title: "Sesión 7"
subtitle: "Quarto: tablas, citas y formatos"
author: "Juan David Leongómez"
institute: "Universidad El Bosque"
date: "2026-06-17"
date-format: long
lang: es
format:
  revealjs:
    theme: [default, ../../estilos/slides.scss]
    slide-number: true
    show-slide-number: all
    code-line-numbers: true
    highlight-style: github
    transition: fade
    width: 1280
    height: 720
execute:
  echo: true
  warning: false
  message: false
  cache: true
---

```{r}
#| include: false
library(tidyverse)
library(knitr)
library(gt)
library(palmerpenguins)

pinguinos <- penguins |> drop_na()

resumen <- pinguinos |>
    group_by(species) |>
    summarise(
        n          = n(),
        masa_media = mean(body_mass_g),
        masa_sd    = sd(body_mass_g),
        pico_medio = mean(bill_length_mm)
    )
```

## Agenda

- Tablas básicas con `kable()`
- Tablas atractivas con `gt`
- Referencias cruzadas en documentos
- Citas y referencias bibliográficas
- Citar R y sus paquetes con `citation()`
- Opciones de formato en el YAML

---

## {background-color="#121834"}

::: parte-num
Parte 1
:::

::: section-title-text
Tablas
:::

---

## `kable()`: tablas al instante {.smaller}

`kable()` del paquete `knitr` convierte cualquier data frame en una tabla con una sola línea:

::::: columns
::: {.column width="48%"}
```{r}
#| eval: false
library(knitr)

resumen |> kable()
```
:::
::: {.column width="52%"}
```{r}
#| echo: false
resumen |> kable()
```
:::
:::::

Suficiente para explorar datos o incluir una tabla rápida. Para presentaciones y publicaciones, `gt` ofrece mucho más control.

---

## Tablas con `gt` {.smaller auto-animate=true}

`gt` crea tablas en HTML con una sintaxis de *pipeline*, igual que ggplot2 pero para tablas:

::::: columns
::: {.column width="48%"}
```{r}
#| eval: false
library(gt)

resumen |>
    gt()
```
:::
::: {.column width="52%"}
```{r}
#| echo: false
resumen |> gt()
```
:::
:::::

---

## Tablas con `gt` {.smaller auto-animate=true}

::::: columns
::: {.column width="48%"}
```{r}
#| eval: false
resumen |>
    gt() |>
    tab_header(
        title    = "Pingüinos de Palmer",
        subtitle = "Resumen por especie"
    ) |>
    cols_label(
        species    = "Especie",
        n          = "N",
        masa_media = "Media (g)",
        masa_sd    = "DE (g)",
        pico_medio = "Pico (mm)"
    )
```
:::
::: {.column width="52%"}
```{r}
#| echo: false
resumen |>
    gt() |>
    tab_header(
        title    = "Pingüinos de Palmer",
        subtitle = "Resumen por especie"
    ) |>
    cols_label(
        species    = "Especie",
        n          = "N",
        masa_media = "Media (g)",
        masa_sd    = "DE (g)",
        pico_medio = "Pico (mm)"
    )
```
:::
:::::

---

## Tablas con `gt` {.smaller auto-animate=true}

::::: columns
::: {.column width="48%"}
```{r}
#| eval: false
resumen |>
    gt() |>
    tab_header(
        title    = "Pingüinos de Palmer",
        subtitle = "Resumen por especie"
    ) |>
    cols_label(
        species    = "Especie",
        n          = "N",
        masa_media = "Media (g)",
        masa_sd    = "DE (g)",
        pico_medio = "Pico (mm)"
    ) |>
    fmt_number(
        columns  = c(masa_media, masa_sd, pico_medio),
        decimals = 1
    ) |>
    tab_spanner(
        label   = "Masa corporal",
        columns = c(masa_media, masa_sd)
    )
```
:::
::: {.column width="52%"}
```{r}
#| echo: false
resumen |>
    gt() |>
    tab_header(
        title    = "Pingüinos de Palmer",
        subtitle = "Resumen por especie"
    ) |>
    cols_label(
        species    = "Especie",
        n          = "N",
        masa_media = "Media (g)",
        masa_sd    = "DE (g)",
        pico_medio = "Pico (mm)"
    ) |>
    fmt_number(
        columns  = c(masa_media, masa_sd, pico_medio),
        decimals = 1
    ) |>
    tab_spanner(
        label   = "Masa corporal",
        columns = c(masa_media, masa_sd)
    )
```
:::
:::::

---

## Referencias cruzadas: tablas en documentos {.smaller}

En un documento Quarto (no en estas diapositivas), puedes etiquetar una tabla y citarla en el texto:

::::: columns
::: {.column width="52%"}
**En el bloque de código:**

````markdown
```{{r}}
#| label: tbl-resumen
#| tbl-cap: "Pingüinos de Palmer: resumen por especie"

resumen |> gt() |> ...
```
````

**En el texto:**

```markdown
Como se observa en la @tbl-resumen, la
especie Gentoo tiene la mayor masa corporal.
```
:::
::: {.column width="48%"}
::: tip-box
Quarto numera las tablas automáticamente y genera el enlace. El prefijo `tbl-` en el `label` es obligatorio para que funcione la referencia. Lo mismo aplica para figuras con el prefijo `fig-` (en la siguiente sesión).
:::
:::
:::::

---

## {background-color="#6b1220" .actividad}

::: actividad-num
Actividad 1 · 8 min
:::

::: actividad-title
Una tabla `gt` en tu documento
:::

::: actividad-desc
En el documento `.qmd` que abriste en s06, añade una sección nueva e inserta un bloque de código que:

:::: nonincremental
1. Calcule un resumen de `pinguinos` con `group_by()` + `summarise()`
2. Convierta el resultado en tabla con `gt()`
3. Añada título con `tab_header()` y etiquete las columnas con `cols_label()`
::::
:::

---

## {background-color="#121834"}

::: parte-num
Parte 2
:::

::: section-title-text
Citas y referencias bibliográficas
:::

---

## El archivo `.bib` {.smaller}

Las referencias se guardan en un archivo de texto con extensión `.bib`. Cada entrada tiene un tipo (`@Article`, `@Book`, `@Manual`…), una **clave única** y los campos de la referencia:

```bibtex
@Article{Spitzer2006,
  title   = {A Brief Measure for Assessing Generalized Anxiety Disorder},
  author  = {Robert L. Spitzer and Kurt Kroenke and Janet B. W. Williams
             and Bernd Löwe},
  journal = {Archives of Internal Medicine},
  year    = {2006},
  volume  = {166},
  number  = {10},
  pages   = {1092--1097},
  doi     = {10.1001/archinte.166.10.1092},
}
```

La clave `Spitzer2006` es la que usarás para citar. Puedes elegir cualquier clave, pero un formato como `AutorAño` es claro y fácil de recordar.

---

## Fuentes de BibTeX {.smaller}

No necesitas escribir las entradas a mano. Hay varias fuentes, de mejor a peor:

:::: nonincremental
1. **Páginas de editoriales** (ScienceDirect, Springer, Wiley, APA PsycNet…) → busca "Export citation" o "Cite" → selecciona BibTeX. Entradas completas, con DOI.

2. **Editor visual de RStudio** → inserta una cita → busca por DOI, PubMed ID o título. No necesitas ningún gestor instalado.

3. **Gestores de referencias** (Zotero, Mendeley, EndNote…) → exporta tu biblioteca o selección como `.bib`. La integración de Zotero con RStudio es especialmente fluida y vale la pena adoptar.

4. **Google Scholar** → "Citar" → BibTeX. Práctico para buscar rápido, pero casi nunca incluye el DOI, lo que limita la calidad de la referencia.
::::

::: tip-box
El archivo `.bib` es texto plano: puedes crearlo en RStudio con **File > New File > Text File**, guardarlo como `referencias.bib` en la **raíz del proyecto** (junto a `mi_reporte.qmd` y `curso_r.Rproj`), y pegar las entradas que vayas recopilando.
:::

---

## El editor visual de RStudio {.smaller}

El editor visual de RStudio permite insertar citas directamente, sin salir del documento:

:::: nonincremental
1. Activa el editor visual: **botón Visual** en la barra superior del editor (o `Ctrl+Shift+F4`)
2. Ve a **Insert > Citation…**
3. Busca por DOI, PubMed ID, CrossRef o en tu biblioteca de Zotero
4. RStudio inserta la cita en el texto *y* añade la entrada al `.bib` automáticamente
::::

::: tip-box
Si usas Zotero, aparece directamente en el panel de búsqueda de citas del editor visual. Solo tienes que mantener Zotero abierto mientras trabajas en RStudio.
:::

---

## Configurar el YAML del documento {.smaller}

Añade dos líneas al YAML de tu documento Quarto:

```yaml
---
title: "Mi reporte"
format: html
bibliography: referencias.bib
csl: https://www.zotero.org/styles/apa
---
```

`bibliography` apunta al archivo `.bib`. `csl` define el estilo de citas: el enlace descarga el estilo APA directamente desde el repositorio de Zotero, sin necesidad de guardar ningún archivo.

::: tip-box
Puedes usar cualquier estilo del repositorio [zotero.org/styles](https://www.zotero.org/styles). Busca por nombre de revista o estilo, copia el enlace y pégalo en `csl:`. La lista de referencias aparece automáticamente al final del documento.
:::

---

## Citar en el texto {.smaller}

Con el archivo `.bib` configurado, citar es tan simple como escribir la clave:

| Sintaxis | Resultado |
|---|---|
| `@Spitzer2006` | Spitzer et al. (2006) |
| `[@Spitzer2006]` | (Spitzer et al., 2006) |
| `[@R-base; @tidyverse]` | (R Core Team, 2026; Wickham et al., 2019) |
| `[-@Spitzer2006]` | (2006) — suprime el autor |

La lista de referencias completa se genera sola al final del documento.

::: tip-box
En el editor visual, al escribir `@` aparece un menú de autocompletado con todas las claves de tu `.bib`. No necesitas recordarlas de memoria.
:::

---

## Citar R y sus paquetes {.smaller}

`citation()` devuelve la referencia de R o de cualquier paquete. `toBibtex()` la convierte al formato BibTeX listo para copiar al `.bib`:

::::: columns
::: {.column width="50%"}
```{r}
#| eval: false
# Citar R
citation()

# Citar un paquete
citation("ggplot2")
```

```{r}
#| eval: false
# Obtener el BibTeX
toBibtex(citation())
toBibtex(citation("ggplot2"))
```
:::
::: {.column width="50%"}
```{r}
#| echo: false
toBibtex(citation())
```
:::
:::::

::: tip-box
Si usas datos o herramientas de R en un trabajo académico, citar R y los paquetes relevantes es una buena práctica. Muchos revisores ya lo esperan.
:::

---

## {background-color="#6b1220" .actividad}

::: actividad-num
Actividad 2 · 8 min
:::

::: actividad-title
Añade citas a tu documento
:::

::: actividad-desc
[⬇ Descargar `referencias.bib`](https://github.com/JDLeongomez/curso-r/raw/main/sesiones/s07/referencias.bib){style="color:#ffd88a;"}

Guarda el archivo en la **raíz de tu proyecto** `curso_r` (junto a `mi_reporte.qmd`). Luego:

:::: nonincremental
1. Añade `bibliography: referencias.bib` y `csl: https://www.zotero.org/styles/apa` al YAML
2. Cita `@tidyverse` en algún párrafo del documento
3. Obtén el BibTeX de `citation("gt")` con `toBibtex()`, añádelo al `.bib` y cítalo
4. Renderiza y verifica que la lista de referencias aparece al final
::::
:::

---

## {background-color="#121834"}

::: parte-num
Parte 3
:::

::: section-title-text
Opciones de formato
:::

---

## Tabla de contenido y numeración {.smaller}

Opciones del YAML que mejoran la navegación del documento:

::::: columns
::: {.column width="48%"}
```yaml
---
title: "Mi reporte"
format:
  html:
    toc: true
    toc-depth: 3
    number-sections: true
---
```
:::
::: {.column width="52%"}
| Opción | Qué hace |
|---|---|
| `toc: true` | Tabla de contenido al inicio |
| `toc-depth: 3` | Hasta el tercer nivel de título |
| `number-sections: true` | Numera las secciones (1, 1.1, 1.1.1…) |

La tabla de contenido genera automáticamente enlaces a cada sección.
:::
:::::

---

## `code-fold` y temas HTML {.smaller}

::::: columns
::: {.column width="48%"}
```yaml
---
format:
  html:
    code-fold: true
    theme: cosmo
---
```

`code-fold: true` oculta el código por defecto pero deja un botón "Show code" para quien quiera verlo. Útil para reportes donde el texto es lo principal.

Otros temas disponibles: `flatly`, `minty`, `journal`, `lumen`, `pulse`, `sandstone`, `united`, `yeti`.
:::
::: {.column width="52%"}
::: tip-box
Puedes previsualizar todos los temas en [quarto.org/docs/output-formats/html-themes.html](https://quarto.org/docs/output-formats/html-themes.html)

El tema `cosmo` y `flatly` son opciones limpias y legibles. `journal` imita el estilo de una publicación académica.
:::
:::
:::::

---

## Otros formatos de salida {.smaller}

Con Quarto puedes cambiar el formato de salida con solo editar el YAML:

```yaml
format: docx   # Word
format: pdf    # PDF (requiere LaTeX)
format: html   # HTML (el más completo y flexible)
```

Para Word (`docx`), la mayoría de opciones de HTML funcionan igual. Es útil cuando el destinatario necesita un archivo editable o cuando la institución exige ese formato.

::: tip-box
Para PDF se necesita una instalación de LaTeX. Si no tienes LaTeX, puedes instalar `tinytex` desde R con `tinytex::install_tinytex()`. Pero para este curso, HTML es suficiente para todo lo que haremos.
:::

---

## {background-color="#6b1220" .actividad}

::: actividad-num
Actividad final · 15 min
:::

::: actividad-title
Mini-reporte completo
:::

::: actividad-desc
Edita el YAML y el contenido de tu documento `.qmd` para que incluya:

:::: nonincremental
1. Tabla de contenido (`toc: true`) y secciones numeradas
2. Un tema HTML distinto al defecto (prueba `cosmo` o `flatly`)
3. `code-fold: true` para que el código esté oculto por defecto
4. La tabla `gt` de la Actividad 1, con su referencia cruzada (`@tbl-xxx`) en el texto
5. Al menos dos citas de la bibliografía
::::

Renderiza y revisa el resultado en el navegador.
:::

---

## {background-color="#121834"}

::: parte-num
Antes de terminar...
:::

::: section-title-text
Quiz rápido
:::

---

## Quiz · 1 de 3

**¿Qué función de `gt` agrupa varias columnas bajo un encabezado común?**

::: nonincremental
- a) `cols_group()`
- b) `tab_header()`
- c) `tab_spanner()`
- d) `group_cols()`
:::

::: {.fragment}
::: respuesta
✓ **c)** `tab_spanner()` crea un encabezado que abarca varias columnas. `tab_header()` añade un título general a la tabla, no agrupa columnas.
:::
:::

---

## Quiz · 2 de 3

**¿Cuál de estas sintaxis produce una cita entre paréntesis en Quarto?**

::: nonincremental
- a) `{@Spitzer2006}`
- b) `@Spitzer2006`
- c) `[@Spitzer2006]`
- d) `(Spitzer2006)`
:::

::: {.fragment}
::: respuesta
✓ **c)** `[@clave]` produce una cita entre paréntesis: (Spitzer et al., 2006). Sin corchetes, `@clave` produce una cita narrativa: Spitzer et al. (2006), adecuada para usar el nombre del autor como sujeto de la oración.
:::
:::

---

## Quiz · 3 de 3

**Quieres que el código de tu documento esté oculto por defecto pero que el lector pueda verlo si quiere. ¿Qué opción usas en el YAML?**

::: nonincremental
- a) `echo: false`
- b) `hide-code: true`
- c) `code-fold: true`
- d) `collapse: true`
:::

::: {.fragment}
::: respuesta
✓ **c)** `code-fold: true` oculta el código pero añade un botón "Show code". `echo: false` lo oculta sin posibilidad de verlo. Las otras dos opciones no existen en Quarto.
:::
:::

---

{{< include ../_fin.qmd >}}
