---
title: "Reto 1 · El concurso de la figura más fea"
subtitle: "Asignada al final de la Sesión 3 · Presentación en la Sesión 4"
format: html
---

## El reto

Durante la primera semana aprendiste a crear gráficas en `ggplot2`.
Ahora vamos a hacer exactamente lo contrario de lo que deberías hacer:
**tu misión es crear la figura estadística más horrible, ilegible,
confusa y estéticamente ofensiva que seas capaz de producir**.

La única regla es que el gráfico debe generarse **completamente en R**,
usando `ggplot2` (y los paquetes que quieras).

## Criterios de evaluación (de fealdad)

- 💀 **Ilegibilidad**: ¿Es imposible leer las etiquetas o los ejes?
- 🤢 **Combinación de colores**: ¿Duele mirarla?
- 😵 **Tipo de gráfica**: ¿Es el tipo de gráfica más inapropiado para esos datos?
- 🎨 **Creatividad**: ¿Hay algo inesperadamente horrible que nadie más pensó?
- ⚙️ **Dominio de ggplot2**: A más horrible y más líneas de código, más puntos.

## Lo que debes entregar

Un *script* `.R` con el código que produce tu figura.
Nómbralo con tu nombre, por ejemplo: `reto1_maria_garcia.R`, y **súbelo a la
[carpeta compartida de OneDrive](https://unbosqueeduco-my.sharepoint.com/:f:/g/personal/jleongomez_unbosque_edu_co/IgCeBz0ZIgE8Q7pb3asBbZiWATaUw6mmJh4-K3UuslEvgiU?e=MozWcw)**
antes de la Sesión 4.

El script debe comenzar por cargar los paquetes necesarios al inicio, por ejemplo:

```{r}
#| eval: false
# Cargar paquetes necesarios
library(ggplot2)
library(ggthemes)

# Aquí va el código para crear tu figura fea...
ggplot(..., aes(...)) +
    geom_...() +
    theme_...() +
    scale_...() +
    annotate(...) +
    coord_...(...)
```

Lo presentas en la Sesión 4 (máximo 3 minutos): muestras el código y el resultado.
El grupo vota por la más fea.

## Pistas (de lo que *no* debes hacer normalmente)

```{r}
#| eval: false
# Algunas funciones que pueden ayudarte en el lado oscuro:
theme() # puedes cambiar ABSOLUTAMENTE TODO el aspecto
scale_colour_manual() # paletas de colores propias
element_text() # tamaño, color, ángulo de texto
coord_polar() # transforma cualquier gráfica en algo circular
annotate() # agrega texto, líneas, formas encima
```

::: {.callout-tip}
## Inspiración

Busca "chartjunk", "bad data visualization" o "how not to visualize data"
para encontrar ejemplos de lo que el mundo académico considera un pecado.
Tu trabajo es superar eso.
:::
