---
title: "Sesión 2"
subtitle: "ggplot2: la gramática de las gráficas"
author: "Juan David Leongómez"
institute: "Universidad El Bosque"
date: "2026-06-04"
lang: es
format:
  revealjs:
    theme: [default, ../../estilos/slides.scss]
    slide-number: true
    show-slide-number: all
    footer: "Curso de R · Universidad El Bosque · Junio 2026"
    code-line-numbers: true
    highlight-style: github
    transition: fade
    transition-speed: fast
    width: 1280
    height: 720
execute:
  echo: true
  warning: false
  message: false
  cache: true
---

```{r}
#| include: false
library(tidyverse)
library(palmerpenguins)
pinguinos <- penguins |> drop_na()
```

## Agenda

- Gramática de gráficas en capas
- Los datos del día: pingüinos de Palmer
- Geometrías: distribuciones, comparaciones, conteos, tendencias
- `aes()`: mapear variables vs. fijar valores
- Etiquetas con `labs()`
- Temas y personalización con `theme()`
- Paletas de colores
- Facetas: `facet_wrap()` y `facet_grid()`
- Guardar figuras con `ggsave()`

---

## {background-color="#121834"}

::: {.parte-num}
Parte 1
:::

::: {.section-title-text}
La gramática de las gráficas
:::

---

## ggplot2 y la gramática de capas

ggplot2 implementa la *Grammar of Graphics* de Wilkinson: una figura se construye sumando capas independientes.

```{=html}
<div style="display:flex; align-items:center; gap:8px; flex-wrap:wrap; margin:20px 0 10px 0;">
  <div style="background:#ddeaf8; border:2px solid #225faa; border-radius:6px; padding:10px 16px; text-align:center; min-width:110px;">
    <div style="font-size:0.62em; color:#666; margin-bottom:3px;">①</div>
    <div style="font-weight:700; color:#225faa; font-size:0.85em; font-family:monospace;">datos</div>
  </div>
  <div style="font-size:1.8em; color:#225faa; font-weight:300;">+</div>
  <div style="background:#ddeaf8; border:2px solid #225faa; border-radius:6px; padding:10px 16px; text-align:center; min-width:110px;">
    <div style="font-size:0.62em; color:#666; margin-bottom:3px;">②</div>
    <div style="font-weight:700; color:#225faa; font-size:0.85em; font-family:monospace;">aes()</div>
  </div>
  <div style="font-size:1.8em; color:#225faa; font-weight:300;">+</div>
  <div style="background:#121834; border-radius:6px; padding:10px 16px; text-align:center; min-width:110px;">
    <div style="font-size:0.62em; color:#aaa; margin-bottom:3px;">③</div>
    <div style="font-weight:700; color:#fff; font-size:0.85em; font-family:monospace;">geom_*()</div>
  </div>
  <div style="font-size:1.8em; color:#225faa; font-weight:300;">+</div>
  <div style="background:#ddeaf8; border:2px solid #225faa; border-radius:6px; padding:10px 16px; text-align:center; min-width:110px;">
    <div style="font-size:0.62em; color:#666; margin-bottom:3px;">④</div>
    <div style="font-weight:700; color:#225faa; font-size:0.85em; font-family:monospace;">scale_*()</div>
  </div>
  <div style="font-size:1.8em; color:#225faa; font-weight:300;">+</div>
  <div style="background:#ddeaf8; border:2px solid #225faa; border-radius:6px; padding:10px 16px; text-align:center; min-width:110px;">
    <div style="font-size:0.62em; color:#666; margin-bottom:3px;">⑤</div>
    <div style="font-weight:700; color:#225faa; font-size:0.85em; font-family:monospace;">facet_*()</div>
  </div>
  <div style="font-size:1.8em; color:#225faa; font-weight:300;">+</div>
  <div style="background:#ddeaf8; border:2px solid #225faa; border-radius:6px; padding:10px 16px; text-align:center; min-width:110px;">
    <div style="font-size:0.62em; color:#666; margin-bottom:3px;">⑥</div>
    <div style="font-weight:700; color:#225faa; font-size:0.85em; font-family:monospace;">theme()</div>
  </div>
</div>
```

Cambiar cualquier capa deja las demás intactas. Eso hace que el código sea modular y fácil de modificar.

---

## Los datos del día: pingüinos de Palmer

`palmerpenguins` contiene medidas de 344 pingüinos de tres especies en la Antártida.

```{r}
library(palmerpenguins)
glimpse(penguins)
```

---

## Preparar los datos

`penguins` tiene algunos valores faltantes (`NA`). Los eliminamos antes de graficar.

```{r}
# vamos a sobreescribir el objeto original para trabajar solo con los datos limpios
pinguinos <- penguins
pinguinos <- drop_na(penguins)
glimpse(pinguinos)
```

---

## {background-color="#121834"}

::: {.parte-num}
Parte 2
:::

::: {.section-title-text}
Geometrías
:::

---

## Distribuciones: `geom_histogram()`

Muestra cómo se distribuyen los valores de una variable continua.

:::: {.columns}
::: {.column width="50%"}
```{r}
#| eval: false
ggplot(
    pinguinos,
    aes(x = body_mass_g)
) +
    geom_histogram(
        bins   = 25,
        fill   = "darkblue",
        colour = "white"
    ) +
    theme_minimal()
```

::: {.tip-box}
`bins` controla el número de barras. `binwidth` fija el ancho de cada barra. No uses ambos a la vez.
:::

:::
::: {.column width="50%"}
```{r}
#| echo: false
ggplot(pinguinos, aes(x = body_mass_g)) +
    geom_histogram(bins = 25, fill = "darkblue", colour = "white") +
    theme_minimal()
```
:::
::::

También existe `geom_density()` para una curva de densidad suavizada.

---

## Comparaciones: `geom_boxplot()`

Compara distribuciones entre grupos. Muestra mediana, cuartiles y valores extremos.

:::: {.columns}
::: {.column width="50%"}
```{r}
#| eval: false
ggplot(
    pinguinos,
    aes(
        x = species,
        y = body_mass_g,
        fill = species
    )
) +
    geom_boxplot() +
    scale_fill_viridis_d() +
    theme_minimal()
```
:::
::: {.column width="50%"}
```{r}
#| echo: false
ggplot(pinguinos, aes(x = species, y = body_mass_g, fill = species)) +
    geom_boxplot() +
    scale_fill_viridis_d() +
    theme_minimal()
```
:::
::::

`geom_violin()` muestra la distribución completa en lugar de solo los cuartiles.

---

## Conteos: `geom_bar()`

Cuenta observaciones por categoría. Solo necesita `x`.

:::: {.columns}
::: {.column width="50%"}
```{r}
#| eval: false
ggplot(
    pinguinos,
    aes(
        x = species,
        fill = island
    )
) +
    geom_bar(
        position = "dodge"
    ) +
    scale_fill_viridis_d() +
    theme_minimal()
```
:::
::: {.column width="50%"}
```{r}
#| echo: false
ggplot(pinguinos, aes(x = species, fill = island)) +
    geom_bar(position = "dodge") +
    scale_fill_viridis_d() +
    theme_minimal()
```
:::
::::

`position = "dodge"` coloca las barras una al lado de la otra. `"stack"` las apila.

---

## Tendencias: `geom_line()`

Conecta observaciones en orden de `x`. Útil para series de tiempo.

:::: {.columns}
::: {.column width="50%"}
```{r}
#| eval: false
ggplot(
    economics,
    aes(
        x = date,
        y = unemploy
    )
) +
    geom_line(
        colour    = "#225faa",
        linewidth = 0.8
    ) +
    theme_minimal()
```
:::
::: {.column width="50%"}
```{r}
#| echo: false
ggplot(economics, aes(x = date, y = unemploy)) +
    geom_line(colour = "#225faa", linewidth = 0.8) +
    theme_minimal()
```
:::
::::

`economics` es un conjunto de datos incluido en ggplot2 con indicadores económicos de EE.UU.

---

## Combinar capas geométricas

Se pueden sumar varios `geom_*()` en la misma figura.

:::: {.columns}
::: {.column width="50%"}
```{r}
#| eval: false
ggplot(
    pinguinos,
    aes(
        x = species,
        y = body_mass_g,
        colour = species
    )
) +
    geom_violin(fill = NA) +
    geom_jitter(
        width = 0.2,
        alpha = 0.4,
        size  = 1.5
    ) +
    scale_colour_viridis_d() +
    theme_minimal()
```
:::
::: {.column width="50%"}
```{r}
#| echo: false
ggplot(pinguinos, aes(x = species, y = body_mass_g, colour = species)) +
    geom_violin(fill = NA) +
    geom_jitter(width = 0.2, alpha = 0.4, size = 1.5) +
    scale_colour_viridis_d() +
    theme_minimal()
```
:::
::::

Las capas se dibujan en el orden en que se declaran. El violín va primero, los puntos encima.

---

## {background-color="#121834"}

::: {.parte-num}
Parte 3
:::

::: {.section-title-text}
`aes()`: mapear vs. fijar
:::

---

## Dentro de `aes()`: variable → estética

Cuando una estética depende de los datos, va **dentro de `aes()`**.

:::: {.columns}
::: {.column width="50%"}
```{r}
#| eval: false
ggplot(
    pinguinos,
    aes(
        x = bill_length_mm,
        y = body_mass_g,
        colour = species
    )
) +
    geom_point(alpha = 0.7) +
    scale_colour_viridis_d() +
    theme_minimal()
```
:::
::: {.column width="50%"}
```{r}
#| echo: false
ggplot(pinguinos, aes(x = bill_length_mm, y = body_mass_g, colour = species)) +
    geom_point(alpha = 0.7) +
    scale_colour_viridis_d() +
    theme_minimal()
```
:::
::::

Cada especie recibe un color distinto según los datos.

---

## Fuera de `aes()`: valor fijo para todos

Cuando la estética es un valor constante, va **fuera de `aes()`**, directamente en el `geom_*()`.

:::: {.columns}
::: {.column width="50%"}
```{r}
#| eval: false
ggplot(
    pinguinos,
    aes(
        x = bill_length_mm,
        y = body_mass_g
    )
) +
    geom_point(
        colour = "#225faa",
        size   = 2,
        alpha  = 0.6
    ) +
    theme_minimal()
```
:::
::: {.column width="50%"}
```{r}
#| echo: false
ggplot(pinguinos, aes(x = bill_length_mm, y = body_mass_g)) +
    geom_point(colour = "#225faa", size = 2, alpha = 0.6) +
    theme_minimal()
```
:::
::::

Todos los puntos tienen el mismo color, tamaño y transparencia.

---

## El error más común con `aes()`

```{r}
#| eval: false
# ❌ Esto NO pinta los puntos de azul
geom_point(aes(colour = "blue"))
```

```{r}
#| echo: false
ggplot(pinguinos, aes(x = bill_length_mm, y = body_mass_g)) +
    geom_point(aes(colour = "blue")) +
    theme_minimal()
```

::: {.tip-box}
`aes(colour = "blue")` crea una categoría llamada `"blue"` y le asigna el primer color de la paleta por defecto. Para fijar un color, escríbelo fuera de `aes()`: `geom_point(colour = "blue")`.
:::

---

## Múltiples mappings en `aes()`

Se pueden mapear varias variables a distintas estéticas simultáneamente.

:::: {.columns}
::: {.column width="50%"}
```{r}
#| eval: false
ggplot(
    pinguinos,
    aes(
        x = bill_length_mm,
        y = body_mass_g,
        colour = species,
        shape = species
    )
) +
    geom_point(
        alpha = 0.7,
        size  = 2.5
    ) +
    scale_colour_viridis_d() +
    theme_minimal()
```
:::
::: {.column width="50%"}
```{r}
#| echo: false
ggplot(pinguinos, aes(
    x = bill_length_mm, y = body_mass_g,
    colour = species, shape = species
)) +
    geom_point(alpha = 0.7, size = 2.5) +
    scale_colour_viridis_d() +
    theme_minimal()
```
:::
::::

Mapear `colour` y `shape` a la misma variable mejora la accesibilidad: la figura es legible incluso en escala de grises.

---

## {background-color="#121834"}

::: {.parte-num}
Parte 4
:::

::: {.section-title-text}
Etiquetas con `labs()`
:::

---

## `labs()`: títulos y etiquetas

`labs()` controla todos los textos de la figura: título, subtítulo, ejes, leyenda y nota al pie.

:::: {.columns}
::: {.column width="50%"}
```{r}
#| eval: false
ggplot(
    pinguinos,
    aes(
        x = bill_length_mm,
        y = body_mass_g,
        colour = species
    )
) +
    geom_point(alpha = 0.7) +
    scale_colour_viridis_d() +
    labs(
        title    = "Masa corporal y longitud del pico",
        subtitle = "Pingüinos de Palmer, Antártida",
        x        = "Longitud del pico (mm)",
        y        = "Masa corporal (g)",
        colour   = "Especie",
        caption  = "Datos: Horst, Hill & Gorman (2020)"
    ) +
    theme_minimal()
```
:::
::: {.column width="50%"}
```{r}
#| echo: false
ggplot(pinguinos, aes(x = bill_length_mm, y = body_mass_g, colour = species)) +
    geom_point(alpha = 0.7) +
    scale_colour_viridis_d() +
    labs(
        title    = "Masa corporal y longitud del pico",
        subtitle = "Pingüinos de Palmer, Antártida",
        x        = "Longitud del pico (mm)",
        y        = "Masa corporal (g)",
        colour   = "Especie",
        caption  = "Datos: Horst, Hill & Gorman (2020)"
    ) +
    theme_minimal()
```
:::
::::

---

## {background-color="#121834"}

::: {.parte-num}
Parte 5
:::

::: {.section-title-text}
Temas y personalización
:::

---

## Temas incorporados

ggplot2 incluye varios temas listos para usar.

:::: {.columns}
::: {.column width="50%"}
```{r}
#| eval: false
# Los más usados
theme_minimal() # limpio, sin fondo gris
theme_classic() # ejes sin cuadrícula
theme_bw() # fondo blanco con cuadrícula
theme_void() # sin ejes ni cuadrícula
theme_dark() # fondo oscuro
```

Aplícalos sumándolos a la figura:

```{r}
#| eval: false
ggplot(
    pinguinos,
    aes(
        x = species,
        y = body_mass_g
    )
) +
    geom_boxplot() +
    theme_classic()
```
:::
::: {.column width="50%"}
```{r}
#| echo: false
ggplot(pinguinos, aes(x = species, y = body_mass_g)) +
    geom_boxplot(fill = "#ddeaf8", colour = "#225faa") +
    theme_classic()
```
:::
::::

---

## Personalizar con `theme()`

`theme()` permite ajustar cualquier elemento visual de la figura.

:::: {.columns}
::: {.column width="50%"}
```{r}
#| eval: false
ggplot(
    pinguinos,
    aes(
        x = species,
        y = body_mass_g,
        fill = species
    )
) +
    geom_boxplot() +
    scale_fill_viridis_d() +
    theme_minimal() +
    theme(
        legend.position = "none",
        panel.grid.minor = element_blank(),
        axis.title = element_text(
            size = 12,
            face = "bold"
        ),
        plot.title = element_text(
            hjust = 0.5
        )
    )
```
:::
::: {.column width="50%"}
```{r}
#| echo: false
ggplot(pinguinos, aes(x = species, y = body_mass_g, fill = species)) +
    geom_boxplot() +
    scale_fill_viridis_d() +
    theme_minimal() +
    theme(
        legend.position  = "none",
        panel.grid.minor = element_blank(),
        axis.title       = element_text(size = 12, face = "bold"),
        plot.title       = element_text(hjust = 0.5)
    )
```
:::
::::

::: {.tip-box}
`element_blank()` elimina un elemento. `element_text()` controla fuente, tamaño y color. `element_line()` y `element_rect()` hacen lo propio con líneas y rectángulos.
:::

---

## {background-color="#121834"}

::: {.parte-num}
Parte 6
:::

::: {.section-title-text}
Paletas de colores
:::

---

## `scale_colour_*()` y `scale_fill_*()`

Las funciones `scale_*()` controlan cómo se mapean los datos a las estéticas visuales.

```{r}
#| eval: false
# Viridis: perceptualmente uniforme, apto para daltonismo
scale_colour_viridis_d() # variable discreta
scale_colour_viridis_c() # variable continua
scale_colour_viridis_d(option = "plasma") # variante: magma, plasma, inferno, cividis

# ColorBrewer: paletas curadas para cartografía y visualización
scale_colour_brewer(palette = "Set2") # discreta
scale_fill_brewer(palette = "Blues") # continua

# Manual: colores definidos a mano
scale_colour_manual(
    values = c("#121834", "#225faa", "#ddeaf8")
)
```

::: {.tip-box}
Usa `scale_colour_*()` cuando el mapping es `colour =` y `scale_fill_*()` cuando es `fill =`. Son funciones distintas.
:::

HEX es un formato de color que combina rojo, verde y azul en un código de 6 dígitos. Por ejemplo, `#225faa` es un azul específico. En Google busca "selector de color" para obtener el código HEX de cualquier color.

---

## Comparación de paletas

:::: {.columns}
::: {.column width="50%"}
**Viridis**
```{r}
#| echo: false
ggplot(pinguinos, aes(x = bill_length_mm, y = body_mass_g, colour = species)) +
    geom_point(alpha = 0.7, size = 2) +
    scale_colour_viridis_d() +
    labs(title = "scale_colour_viridis_d()", colour = "Especie") +
    theme_minimal() +
    theme(plot.title = element_text(size = 11, face = "bold"))
```
:::
::: {.column width="50%"}
**ColorBrewer Set2**
```{r}
#| echo: false
ggplot(pinguinos, aes(x = bill_length_mm, y = body_mass_g, colour = species)) +
    geom_point(alpha = 0.7, size = 2) +
    scale_colour_brewer(palette = "Set2") +
    labs(title = 'scale_colour_brewer(palette = "Set2")', colour = "Especie") +
    theme_minimal() +
    theme(plot.title = element_text(size = 11, face = "bold"))
```
:::
::::

---

## {background-color="#121834"}

::: {.parte-num}
Parte 7
:::

::: {.section-title-text}
Facetas
:::

---

## `facet_wrap()`: un panel por categoría

Divide la figura en paneles según los valores de una variable.

:::: {.columns}
::: {.column width="50%"}
```{r}
#| eval: false
ggplot(
    pinguinos,
    aes(
        x = bill_length_mm,
        y = body_mass_g,
        colour = sex
    )
) +
    geom_point(
        alpha = 0.7,
        size  = 2
    ) +
    facet_wrap(~species) +
    scale_colour_viridis_d() +
    theme_minimal()
```
:::
::: {.column width="50%"}
```{r}
#| echo: false
ggplot(pinguinos, aes(x = bill_length_mm, y = body_mass_g, colour = sex)) +
    geom_point(alpha = 0.7, size = 2) +
    facet_wrap(~species) +
    scale_colour_viridis_d() +
    theme_minimal()
```
:::
::::

---

## `facet_grid()`: dos variables, filas y columnas

Organiza los paneles en una cuadrícula con una variable por eje.

:::: {.columns}
::: {.column width="50%"}
```{r}
#| eval: false
ggplot(
    pinguinos,
    aes(
        x = bill_length_mm,
        y = body_mass_g
    )
) +
    geom_point(
        colour = "#225faa",
        alpha  = 0.6,
        size   = 1.5
    ) +
    facet_grid(sex ~ species) +
    theme_minimal()
```
:::
::: {.column width="50%"}
```{r}
#| echo: false
ggplot(pinguinos, aes(x = bill_length_mm, y = body_mass_g)) +
    geom_point(colour = "#225faa", alpha = 0.6, size = 1.5) +
    facet_grid(sex ~ species) +
    theme_minimal()
```
:::
::::

La sintaxis `filas ~ columnas` define qué variable va en cada dimensión.

---

## {background-color="#121834"}

::: {.parte-num}
Parte 8
:::

::: {.section-title-text}
Guardar figuras
:::

---

## `ggsave()`

Guarda la última figura generada (o la que especifiques) en el formato que elijas.

```{r}
#| eval: false
mi_figura <- ggplot(
    pinguinos,
    aes(
        x = bill_length_mm, y = body_mass_g,
        colour = species, shape = species
    )
) +
    geom_point(alpha = 0.7, size = 2) +
    scale_colour_viridis_d() +
    theme_minimal()

# PNG para presentaciones y web
ggsave("figuras/pinguinos.png",
    plot  = mi_figura,
    width = 16, height = 10,
    units = "cm", dpi = 300
)

# PDF para publicaciones (vectorial, escala sin pérdida)
ggsave("figuras/pinguinos.pdf",
    plot = mi_figura,
    width = 16, height = 10,
    units = "cm"
)
```

::: {.tip-box}
`dpi = 300` es el estándar para publicación impresa. Para pantalla, `dpi = 150` es suficiente. `units = "cm"` permite especificar el tamaño exacto que pedirá la revista.
:::

---

## La figura completa

Todo lo visto en una sola figura.

:::: {.columns}
::: {.column width="50%"}
```{r}
#| eval: false
ggplot(
    pinguinos,
    aes(
        x = bill_length_mm,
        y = body_mass_g,
        colour = species,
        shape = species
    )
) +
    geom_point(alpha = 0.6, size = 2) +
    geom_smooth(
        method    = "lm",
        se        = FALSE,
        linewidth = 0.8
    ) +
    facet_wrap(~island) +
    scale_colour_viridis_d(
        name = "Especie"
    ) +
    scale_shape_discrete(
        name = "Especie"
    ) +
    labs(
        title   = "Masa y pico por isla",
        x       = "Longitud del pico (mm)",
        y       = "Masa corporal (g)",
        caption = "Datos: Horst et al. (2020)"
    ) +
    theme_minimal() +
    theme(legend.position = "bottom")
```
:::
::: {.column width="50%"}
```{r}
#| echo: false
ggplot(pinguinos, aes(
    x = bill_length_mm, y = body_mass_g,
    colour = species, shape = species
)) +
    geom_point(alpha = 0.6, size = 2) +
    geom_smooth(method = "lm", se = FALSE, linewidth = 0.8) +
    facet_wrap(~island) +
    scale_colour_viridis_d(name = "Especie") +
    scale_shape_discrete(name = "Especie") +
    labs(
        title   = "Masa y pico por isla",
        x       = "Longitud del pico (mm)",
        y       = "Masa corporal (g)",
        caption = "Datos: Horst et al. (2020)"
    ) +
    theme_minimal() +
    theme(legend.position = "bottom")
```
:::
::::
