---
title: "Sesión 1"
subtitle: "Introducción a R y RStudio"
author: "Juan David Leóngomez"
institute: "Universidad El Bosque"
date: "2026-06-03"
lang: es
format:
  revealjs:
    theme: [default, ../../estilos/slides.scss]
    slide-number: true
    show-slide-number: all
    footer: "Curso de R · Universidad El Bosque · Junio 2026"
    code-line-numbers: true
    highlight-style: github
    transition: fade
    transition-speed: fast
    width: 1280
    height: 720
execute:
  echo: true
  warning: false
  message: false
  cache: true
---

## Agenda

- ¿Qué es un lenguaje de programación y qué es R?
- FOSS y ciencia abierta
- El ecosistema de paquetes: CRAN
- Scripts y el entorno RStudio
- Funciones, argumentos y objetos
- Primera figura con `ggplot2`

---

## {background-color="#121834"}

### Parte 1

# R y los lenguajes de programación

---

## Programas con interfaz vs. código

:::: {.columns}

::: {.column width="50%"}
**Programa con interfaz gráfica (GUI)**

- Haces clic en botones y menús
- Solo puedes hacer lo que el programa ya tiene implementado
- Cambias un parámetro → repites el proceso completo a mano
- Difícil de compartir exactamente lo que hiciste

*Ejemplos: Excel, SPSS, GraphPad*
:::

::: {.column width="50%"}
**Lenguaje de programación**

- Le das instrucciones escritas al computador
- Puedes hacer (casi) cualquier cosa que el computador pueda hacer
- Cambias una línea → todo se recalcula solo
- Puedes compartir exactamente qué hiciste, paso a paso

*Ejemplos: R, Python, Julia*
:::

::::

---

## ¿Qué es R?

R es un **lenguaje de programación** diseñado para el análisis estadístico y la visualización de datos.

- Gratuito y de código abierto (FOSS)
- Creado en 1993 por Ross Ihaka y Robert Gentleman (Universidad de Auckland)
- Mantenido por el **R Core Team** y una comunidad global enorme
- Estándar de facto en muchas disciplinas científicas

::: {.tip-box}
R no es solo un programa de estadística. Es un lenguaje completo con acceso a los recursos del computador: leer archivos, conectarse a internet, generar documentos, crear aplicaciones web, y mucho más.
:::

---

## FOSS y ciencia abierta

**FOSS** = *Free and Open Source Software*

"Free" no significa solo gratuito - significa **libre**:

- Cualquiera puede ver el código fuente y verificar qué hace exactamente
- Cualquiera puede modificarlo y mejorarlo
- No depende de una empresa que puede cambiar precios o descontinuarlo

**¿Por qué importa para la ciencia?**

Un análisis en R es reproducible: compartes el script y cualquier persona puede replicar tus resultados exactamente. Con un programa de clic-clic, eso es imposible.

---

## CRAN: el repositorio central de paquetes

R base hace muchas cosas, pero su verdadero poder viene de los **paquetes**: colecciones de funciones creadas por la comunidad.

**CRAN** (*Comprehensive R Archive Network*) es el repositorio oficial:

- [cran.r-project.org](https://cran.r-project.org)
- Más de 23 000 paquetes disponibles
- Cada día se publican o actualizan decenas

::: {.tip-box}
**Demo en vivo:** veamos cuántos paquetes hay hoy y cuáles se actualizaron recientemente.
:::

No todo está en CRAN: muchos paquetes viven en GitHub y se instalan con herramientas adicionales.

---

## {background-color="#121834"}

### Parte 2

# El entorno de trabajo

---

## De la terminal al script

Puedes darle instrucciones a R directamente desde la terminal:

```{r}
#| eval: false
2 + 2
```

Funciona. Pero si cierras la terminal, perdiste todo.

**Un script** es simplemente un archivo de texto con extensión `.R`. La extensión le dice al sistema operativo que lo abra con R, pero en realidad es texto plano - puedes abrirlo con cualquier editor.

```r
# mi_primer_script.R
2 + 2
sqrt(16)
```

El script es tu **registro permanente** de lo que hiciste. Es la diferencia entre ciencia reproducible y ciencia que nadie puede verificar.

---

## RStudio: el entorno de trabajo

R es el motor. RStudio es la carrocería.

RStudio es un **IDE** (*Integrated Development Environment*): una interfaz que facilita trabajar con R, pero que no *es* R. Todo lo que haces en RStudio lo ejecuta R por debajo.

Es como la diferencia entre el motor de un carro y el tablero de instrumentos: el tablero no mueve el carro, pero hace que conducirlo sea mucho más cómodo.

- Editor de scripts con resaltado de sintaxis
- Consola integrada
- Visualizador de objetos, gráficas, archivos y ayuda
- Integración con Quarto/RMarkdown, Git, y más

---

## Los paneles de RStudio {.smaller}

```{=html}
<!--
  El iframe requiere:
  1. Que estés autenticado en Cloudflare Zero Trust en este navegador
  2. Que RStudio Server no envíe X-Frame-Options: SAMEORIGIN
  Si no carga, abre https://rstd.jdl-svr.lat/ directamente en el navegador.
-->
<iframe
  src="https://rstd.jdl-svr.lat/"
  width="100%"
  height="520px"
  style="border:1px solid #e0e0e0; border-radius:6px;">
</iframe>
```

---

## {background-color="#121834"}

### Parte 3

# La sintaxis de R

---

## Funciones y argumentos

Una **función** es como una fábrica: recibe insumos, hace algo con ellos, y produce un resultado.

```{=html}
<div style="display:flex; align-items:center; gap:20px; margin:20px 0;">
  <div style="background:#ddeaf8; border:2px solid #225faa; border-radius:8px; padding:14px 20px; text-align:center; min-width:140px;">
    <div style="font-size:0.7em; color:#666; margin-bottom:4px;">ARGUMENTOS (insumos)</div>
    <div style="font-weight:700; color:#225faa;">material = "cuero"<br>talla = 42<br>color = "negro"</div>
  </div>
  <div style="font-size:2em; color:#225faa;">→</div>
  <div style="background:#121834; border-radius:8px; padding:14px 20px; text-align:center; min-width:140px;">
    <div style="font-size:0.7em; color:#aaa; margin-bottom:4px;">FUNCIÓN</div>
    <div style="font-weight:700; color:#fff; font-family:monospace;">hacer_zapato()</div>
  </div>
  <div style="font-size:2em; color:#225faa;">→</div>
  <div style="background:#ddeaf8; border:2px solid #225faa; border-radius:8px; padding:14px 20px; text-align:center; min-width:140px;">
    <div style="font-size:0.7em; color:#666; margin-bottom:4px;">RESULTADO</div>
    <div style="font-size:2em;">👟</div>
  </div>
</div>
```

En R, la sintaxis es siempre:

```r
nombre_funcion(argumento1 = valor1, argumento2 = valor2)
```

Los argumentos van **dentro del paréntesis**, separados por **comas**.

---

## Funciones reales en R

```{r}
# sqrt() calcula la raíz cuadrada - recibe un número
sqrt(144)
```

```{r}
# round() redondea - recibe un número y los decimales deseados
round(3.14159, digits = 2)
```

```{r}
# paste() une texto - recibe los fragmentos y el separador
paste("Hola", "mundo", sep = ", ")
```

::: {.tip-box}
Escribe el nombre de cualquier función seguido de `?` en la consola para ver su documentación: `?round`
:::

---

## Vectores: el tipo de dato básico

`c()` (*combine*) crea **vectores**: secuencias de valores del mismo tipo.

```{r}
# Vector numérico
edades <- c(25, 31, 19, 42)
edades
```

```{r}
# Vector de texto (caracteres entre comillas)
nombres <- c("Ana", "Luis", "Sara", "Pedro")
nombres
```

Los vectores son los ladrillos de R. Todo en R es, en el fondo, un vector.

---

## Data frames: la base de datos en R

Un **data frame** es una tabla: una colección de vectores de igual longitud.

```{r}
personas <- data.frame(
  nombre = nombres,
  edad   = edades
)

personas
```

Es la estructura más común para datos: filas son observaciones, columnas son variables.

---

## Objetos: la memoria de trabajo de R

Cuando usas `<-` para **asignar**, guardas el resultado en un **objeto**.

```{=html}
<div style="display:flex; gap:20px; margin:16px 0;">
  <div style="flex:1; background:#ddeaf8; border-radius:8px; padding:14px 18px;">
    <div style="font-size:0.75em; color:#225faa; font-weight:700; margin-bottom:6px;">🧠 OBJETOS (RAM)</div>
    <div style="font-size:0.85em; color:#333;">Existen mientras R está abierto.<br>Rápidos de usar.<br>Se pierden al cerrar la sesión.</div>
  </div>
  <div style="flex:1; background:#f5f5f3; border:2px solid #e0e0e0; border-radius:8px; padding:14px 18px;">
    <div style="font-size:0.75em; color:#666; font-weight:700; margin-bottom:6px;">💾 ARCHIVOS (disco)</div>
    <div style="font-size:0.85em; color:#333;">Permanentes.<br>Los lees con funciones como <code>read.csv()</code>.<br>No cambian solos.</div>
  </div>
</div>
```

```{r}
resultado <- sqrt(144)   # guardamos, no imprimimos
resultado                # ahora sí lo vemos
```

**Reglas para nombres de objetos:** sin espacios, sin acentos, no empezar con número, distingue mayúsculas (`datos` ≠ `Datos`). Convención en tidyverse: `snake_case`.

---

## {background-color="#121834"}

### Parte 4

# Primera figura con `ggplot2`

---

## Instalar y cargar tidyverse

`tidyverse` es una **colección de paquetes** diseñados para trabajar juntos. Incluye `ggplot2`, `dplyr`, `tidyr`, `readr`, y más.

```{r}
#| eval: false
# Solo la primera vez (instala en el disco)
install.packages("tidyverse")
```

```{r}
# Cada sesión (carga en memoria)
library(tidyverse)
```

::: {.tip-box}
`install.packages()` es como comprar un libro y ponerlo en el estante. `library()` es como abrirlo y tenerlo en la mesa.
:::

---

## El dataset `diamonds`

`diamonds` viene incluido con `ggplot2`. Contiene información de 53 940 diamantes.

```{r}
glimpse(diamonds)
```

---

## ggplot2: el lienzo

`ggplot()` crea un lienzo vacío. Le decimos qué datos usar y qué variables mapear a los ejes con `aes()`.

:::: {.columns}
::: {.column width="45%"}
```{r}
#| eval: false
ggplot(
  data    = diamonds,
  mapping = aes(
    x = carat,
    y = price
  )
)
```
:::
::: {.column width="55%"}
```{r}
#| echo: false
ggplot(diamonds, aes(x = carat, y = price))
```
:::
::::

---

## + puntos

Añadimos una **capa geométrica** con `geom_point()`.

:::: {.columns}
::: {.column width="45%"}
```{r}
#| eval: false
ggplot(
  diamonds,
  aes(x = carat, y = price)
) +
  geom_point()
```
:::
::: {.column width="55%"}
```{r}
#| echo: false
ggplot(diamonds, aes(x = carat, y = price)) +
  geom_point()
```
:::
::::

---

## + transparencia (`alpha`)

Con tantos puntos hay sobreposición. `alpha` controla la transparencia (0 = invisible, 1 = sólido).

:::: {.columns}
::: {.column width="45%"}
```{r}
#| eval: false
ggplot(
  diamonds,
  aes(x = carat, y = price)
) +
  geom_point(alpha = 0.1)
```
:::
::: {.column width="55%"}
```{r}
#| echo: false
ggplot(diamonds, aes(x = carat, y = price)) +
  geom_point(alpha = 0.1)
```
:::
::::

---

## + color por variable

Mapeamos `colour` a `cut` dentro de `aes()` para colorear por grupo.

:::: {.columns}
::: {.column width="45%"}
```{r}
#| eval: false
ggplot(
  diamonds,
  aes(x = carat,
      y = price,
      colour = cut)
) +
  geom_point(alpha = 0.1)
```
:::
::: {.column width="55%"}
```{r}
#| echo: false
ggplot(diamonds, aes(x = carat, y = price, colour = cut)) +
  geom_point(alpha = 0.1)
```
:::
::::

---

## + tema

Los temas controlan la apariencia general. `theme_minimal()` es un buen punto de partida.

:::: {.columns}
::: {.column width="45%"}
```{r}
#| eval: false
ggplot(
  diamonds,
  aes(x = carat,
      y = price,
      colour = cut)
) +
  geom_point(alpha = 0.1) +
  theme_minimal()
```
:::
::: {.column width="55%"}
```{r}
#| echo: false
ggplot(diamonds, aes(x = carat, y = price, colour = cut)) +
  geom_point(alpha = 0.1) +
  theme_minimal()
```
:::
::::

---

## + paleta de colores

`scale_colour_viridis_d()` aplica la paleta Viridis: diseñada para ser perceptualmente uniforme y accesible.

:::: {.columns}
::: {.column width="45%"}
```{r}
#| eval: false
ggplot(
  diamonds,
  aes(x = carat,
      y = price,
      colour = cut)
) +
  geom_point(alpha = 0.1) +
  theme_minimal() +
  scale_colour_viridis_d()
```
:::
::: {.column width="55%"}
```{r}
#| echo: false
ggplot(diamonds, aes(x = carat, y = price, colour = cut)) +
  geom_point(alpha = 0.1) +
  theme_minimal() +
  scale_colour_viridis_d()
```
:::
::::

---

## ¿Con qué datos seguir practicando?

`ggplot2` y tidyverse vienen con varios datasets listos para usar:

```{r}
#| eval: false
# Ver todos los datasets disponibles en los paquetes cargados
data()

# Algunos interesantes
glimpse(mpg)        # autos y consumo de combustible
glimpse(gapminder::gapminder)  # esperanza de vida por país y año
```

::: {.tip-box}
Escribe `?mpg` o `?diamonds` en la consola para ver la descripción completa de cualquier dataset.
:::

---

## A practicar

Antes de la próxima sesión, elige un dataset de los que vimos (o cualquier otro que encuentres) y crea al menos una figura con `ggplot2`.

Experimenta cambiando:

- El tipo de geometría (`geom_point`, `geom_jitter`, `geom_col`, `geom_histogram`...)
- Las variables en `x`, `y`, `colour`, `size`, `shape`
- El tema (`theme_minimal`, `theme_classic`, `theme_bw`...)
- La paleta de colores

No importa si la figura no queda perfecta. Lo importante es romper el código y ver qué pasa.
