---
title: "Reto 1"
subtitle: "El concurso de la figura más fea"
author: "Juan David Leongómez"
institute: "Universidad El Bosque"
date: "2026-06-10"
lang: es
format:
  revealjs:
    theme: [default, ../../estilos/slides.scss]
    slide-number: true
    show-slide-number: all
    highlight-style: github
    transition: fade
    width: 1280
    height: 720
execute:
  echo: false
  warning: false
  message: false
  cache: false
---

```{r}
#| label: setup
#| include: false

library(tidyverse)

scripts_dir <- "scripts"
fig_dir     <- "figuras"
dir.create(fig_dir, showWarnings = FALSE, recursive = TRUE)

name_from_file <- function(fname) {
  stem <- tools::file_path_sans_ext(fname)
  stem <- sub("^reto1_", "", stem)
  stem <- gsub("_", " ", stem)
  str_to_title(stem)
}

script_files <- sort(list.files(scripts_dir, pattern = "^reto1_.*\\.R$"))

students <- map(script_files, function(fname) {
  name     <- name_from_file(fname)
  code     <- readLines(file.path(scripts_dir, fname), warn = FALSE)
  fig_path <- file.path(fig_dir, sub("\\.R$", ".png", fname))

  ok <- tryCatch({
    tmp <- tempfile(fileext = ".png")
    png(tmp, width = 900, height = 600, res = 150)
    withr::with_dir(scripts_dir, {
      source(fname, echo = FALSE, print.eval = TRUE, local = FALSE)
    })
    dev.off()
    p <- ggplot2::last_plot()
    if (is.null(p) || !inherits(p, "ggplot")) stop("el script no produjo un ggplot")
    ggsave(fig_path, p, width = 7, height = 4.5, dpi = 150, bg = "white")
    TRUE
  }, error = function(e) {
    try(dev.off(), silent = TRUE)
    message("⚠ ", name, ": ", e$message)
    FALSE
  })

  list(name = name, code = code, fig_path = fig_path, ok = ok)
})

n_ok <- sum(map_lgl(students, "ok"))
```

## Criterios de votación {.smaller}

:::: nonincremental
- 💀 **Ilegibilidad**: ¿Es imposible leer las etiquetas o los ejes?
- 🤢 **Colores**: ¿Duele mirarla?
- 😵 **Tipo de gráfica**: ¿Es el tipo más inapropiado para esos datos?
- 🎨 **Creatividad**: ¿Hay algo inesperadamente horrible?
- ⚙️ **Dominio de ggplot2**: A más horrible y más código, más puntos
::::

`r n_ok` figuras en competencia · Máximo 3 minutos por presentación


```{r}
#| results: asis

for (d in students) {
  if (!d$ok) next

  code_str <- paste(d$code, collapse = "\n")

  cat("\n---\n\n")
  cat(sprintf("## %s {.smaller}\n\n", d$name))
  cat("::::: columns\n")
  cat("::: {.column style=\"width:45%;overflow-y:auto;max-height:560px;\"}\n\n")
  cat("```r\n")
  cat(code_str)
  cat("\n```\n\n")
  cat(":::\n")
  cat("::: {.column style=\"width:55%;\"}\n\n")
  cat(sprintf("![](%s){width=100%%}\n\n", d$fig_path))
  cat(":::\n")
  cat(":::::\n\n")
}
```

## {background-color="#121834"}

::: parte-num
Votación
:::

::: section-title-text
¿Cuál es la más fea?
:::

---

## Elige a la ganadora {.smaller}

```{r}
#| results: asis

valid <- Filter(function(d) d$ok, students)
n     <- length(valid)
cols  <- min(n, 4)

cat(sprintf(
  '<div style="display:grid;grid-template-columns:repeat(%d,1fr);gap:16px;align-items:start;">\n',
  cols
))
for (d in valid) {
  cat(sprintf(
    '<div style="text-align:center"><img src="%s" style="width:100%%;border-radius:4px"><br><strong style="font-size:0.8em;">%s</strong></div>\n',
    d$fig_path, d$name
  ))
}
cat("</div>\n")
```
