---
title: "Sesión 4"
subtitle: "Importar y organizar datos: Excel, CSV y proyectos de R"
author: "Juan David Leongómez"
institute: "Universidad El Bosque"
date: "2026-06-10"
date-format: long
lang: es
format:
  revealjs:
    theme: [default, ../../estilos/slides.scss]
    slide-number: true
    show-slide-number: all
    footer: "Curso de R · Universidad El Bosque · Junio 2026"
    code-line-numbers: true
    highlight-style: github
    transition: fade
    width: 1280
    height: 720
execute:
  echo: true
  warning: false
  message: false
  cache: true
---

```{r}
#| include: false
library(tidyverse)
library(readxl)

notas <- read_csv2("datos/notas.csv")
asistencia <- read_excel("datos/registro.xlsx", sheet = "Asistencia")
calificaciones <- read_excel("datos/registro.xlsx",
    sheet = "Calificaciones", skip = 2
)
```

## Agenda

- Tarea 1: el concurso de la figura más fea
- Proyectos de R y rutas relativas
- Importar CSV: `read_csv()` y el problema latinoamericano
- Importar Excel: `read_excel()` con argumentos clave
- Guardar datos procesados
- El flujo de trabajo reproducible

---

## {background-color="#121834"}

::: parte-num
Tarea 1
:::

::: section-title-text
El concurso de la figura más fea
:::

---

## Las presentaciones {.smaller}

Cada persona tiene **máximo 3 minutos**:

:::: nonincremental
1. Muestra tu figura en pantalla
2. Explica brevemente qué decisiones tomaste para hacerla horrible
3. El grupo vota por la más fea
::::

::: tip-box
Mientras presentas, mantén el *script* abierto: puede que alguien quiera ver el código de algún truco que usaste.
:::

---

## {background-color="#121834"}

::: parte-num
Parte 1
:::

::: section-title-text
Proyectos de R
:::

---

## El error más común al empezar

Abrir un archivo sin proyecto lleva a escribir la ruta completa:

```r
notas <- read_csv("C:/Users/Ana/Documents/Uni/Tercer semestre/datos/notas.csv")
```

Ese código solo funciona en el computador de Ana, en esa sesión. Al día siguiente, si mueve la carpeta, ya no funcionará. En el computador de otra persona, nunca funciona.

::: tip-box
La solución no es poner la ruta completa, sino fijar un punto de referencia y usar rutas relativas.
:::

---

## Rutas relativas vs. absolutas {.smaller}

::::: columns
::: {.column width="60%"}
**Ruta absoluta** · desde la raíz del sistema

Windows: `C:/Users/Ana/Documents/Uni/Tercer semestre/datos/notas.csv` <br>
Linux/Mac: `/home/ana/uni/tercer_semestre/datos/notas.csv`

Solo funciona en ese computador y esa carpeta. Si cambia alguno, se rompe.

::: {.fragment}
**Ruta relativa** · desde una carpeta de referencia

`datos/notas.csv` (¡funciona igual en Windows, Linux o Mac!)

Funciona en cualquier computador, siempre que haya una referencia fija desde la que partir.
:::
:::

::: {.column width="40%"}
```{=html}
<div style="font-family: monospace; font-size: 0.82em; line-height: 2; padding: 0.9em 1.1em; background: rgba(255,255,255,0.05); border-radius: 8px;">
  <div style="color: #666;">📁 C:/Users/Ana/Documents/…</div>
  <div style="color: #666; padding-left: 1.5em;">└─ 📁 Tercer semestre/</div>
  <div style="color: #5b9ad5; font-weight: bold; padding-left: 3em;">└─ 📁 mi_proyecto/</div>
  <div style="color: #7db87d; padding-left: 4.5em;">└─ 📁 datos/</div>
  <div style="color: #7db87d; padding-left: 6em;">└─ 📄 notas.csv</div>
</div>
<div style="font-family: sans-serif; font-size: 0.72em; margin-top: 0.8em; color: #aaa; display: flex; gap: 1.4em;">
  <span><span style="color: #666;">▮</span> solo en este equipo</span>
  <span><span style="color: #5b9ad5;">▮</span> directorio de trabajo</span>
  <span><span style="color: #7db87d;">▮</span> ruta relativa</span>
</div>
```
:::
:::::

---

## El directorio de trabajo {.smaller}

Esa carpeta de referencia se llama **directorio de trabajo**. Puedes verla con:

```{r}
#| eval: false
getwd()
```

```
[1] "C:/Users/Ana/Documents"
```

El problema es que el directorio de trabajo varía según cómo abriste R, y rara vez coincide con donde guardaste los archivos del proyecto. Por eso una ruta como `"datos/notas.csv"` falla:

```
Error: cannot open file 'datos/notas.csv': No such file or directory
```

Lo que necesitas es una forma de fijar el directorio de trabajo en la carpeta de tu proyecto, de forma automática y permanente.

---

## ¿Qué es un proyecto de R? {.smaller}

Un archivo `.Rproj` convierte una carpeta en el punto de partida de tu sesión de trabajo.

Al abrir el proyecto, RStudio:

:::: nonincremental
1. Fija el directorio de trabajo en esa carpeta
2. Restaura el *script* y el entorno de la sesión anterior
3. Permite usar **rutas relativas** desde esa carpeta
::::

```r
# Con el proyecto abierto, esto funciona en cualquier computador
notas <- read_csv("datos/notas.csv")
```

::: tip-box
Crear proyecto: **File > New Project... > New Directory > New Project**. 

Dale un **nombre sin espacios** (será el nombre de la carpeta), y **selecciona dentro de la ubicación** de esa nueva carpeta en tu computador
:::

---

## Estructura recomendada de carpetas

```
mi_proyecto/
├── mi_proyecto.Rproj   ← el punto de partida
├── datos/              ← archivos originales (no se tocan)
├── figuras/            ← figuras exportadas
└── scripts/            ← tus archivos .R
    └── analisis.R
```

Los datos originales van en `datos/` y **no se modifican nunca**. El *script* en `scripts/` hace todo el trabajo. Si algo sale mal, basta con corregir el *script* y volver a ejecutarlo.

---

## {background-color="#6b1220" .actividad}

::: actividad-num
Actividad · 5 min
:::

::: actividad-title
Crea tu proyecto del curso
:::

::: actividad-desc
:::: nonincremental
1. **File > New Project... > New Directory > New Project**
2. Nómbralo `curso_r` y elige una ubicación fácil de encontrar
   - Ahí verás que en la esquina superior derecha de RStudio aparece el nombre del proyecto
3. Dentro del proyecto, crea las carpetas `datos/`, `figuras/` y `scripts/`
4. Abre un *script* nuevo (**File > New File > R Script**) y guárdalo en `scripts/` como `sesion4.R`
::::
:::

---

## {background-color="#121834"}

::: parte-num
Parte 2
:::

::: section-title-text
Importar CSV
:::

---

## ¿Qué es un archivo CSV?

CSV (*Comma-Separated Values*) es texto plano donde cada línea es una observación y las columnas se separan con un carácter delimitador. Si abres un CSV en un editor de texto, verás algo así:

```
id,carrera,estadistica,metodologia
1,Psicología,4.8,3.5
2,Medicina,3.7,4.1
```

A diferencia de Excel, no hay fórmulas, colores ni metadatos ocultos. Lo que ves es lo que hay.

---

## `read_csv()`: el formato internacional

`read_csv()` espera **coma** como separador y **punto** como decimal (estándar internacional):

::::: columns
::: {.column width="50%"}
```{r}
#| eval: false
library(tidyverse)

notas <- read_csv("datos/notas.csv")
glimpse(notas)
```
:::
::: {.column width="50%"}
```{r}
#| echo: false
read_csv("datos/notas.csv", show_col_types = FALSE) |> glimpse()
```
:::
:::::

Las columnas numéricas se leen como texto (`<chr>`) porque el separador es `;` y el decimal es `,`. Nada funciona.

---

## El problema latinoamericano

En Excel configurado en español, al exportar a CSV se usa **punto y coma** como separador y **coma** como decimal:

```
id;carrera;estadistica;metodologia
1;Psicología;4,8;3,5
```

La solución es `read_csv2()`, que asume exactamente ese formato:

::::: columns
::: {.column width="50%"}
```{r}
#| eval: false
notas <- read_csv2("datos/notas.csv")
glimpse(notas)
```
:::
::: {.column width="50%"}
```{r}
#| echo: false
notas |> glimpse()
```
:::
:::::

Ahora `estadistica`, `metodologia` y `seminario` son numéricas (`<dbl>`).

---

## Argumentos útiles de `read_csv()` y `read_csv2()`

| Argumento | Qué hace | Ejemplo |
|---|---|---|
| `skip` | Omite las primeras *n* filas | `skip = 2` |
| `na` | Define qué valores se tratan como `NA` | `na = c("", "N/A", "nd")` |
| `col_names` | Proporciona nombres de columna | `col_names = c("id", "nota")` |
| `n_max` | Lee solo las primeras *n* observaciones | `n_max = 100` |
| `col_types` | Fuerza el tipo de cada columna | `col_types = "ccd"` |

::: tip-box
Cuando el archivo tiene un encabezado raro o filas de información antes de los datos, `skip` es tu primera herramienta. Prueba con `skip = 1`, revisa el resultado, y ajusta.
:::

---

## {background-color="#6b1220" .actividad}

::: actividad-num
Actividad · 7 min
:::

::: actividad-title
Carga y explora `notas.csv`
:::

::: actividad-desc
[⬇ Descargar `notas.csv`](https://github.com/JDLeongomez/curso-r/raw/main/sesiones/s04/datos/notas.csv)

Guarda el archivo en la carpeta `datos/` de tu proyecto. Luego en tu *script*:

:::: nonincremental
1. Carga el archivo con `read_csv2()` y asígnalo a `notas`
2. Usa `glimpse()` para verificar que las columnas numéricas son `<dbl>`
3. Calcula el promedio de `estadistica` por carrera con `group_by()` + `summarise()`
::::
:::

---

## {background-color="#121834"}

::: parte-num
Parte 3
:::

::: section-title-text
Importar Excel
:::

---

## `read_excel()`: recordatorio rápido

Ya lo usamos en la Sesión 3 con `encuesta_bruta.xlsx`. La función viene del paquete `readxl`:

::::: columns
::: {.column width="41%"}
```{r}
#| eval: false
library(readxl)

# Carga la primera hoja por defecto
asistencia <- read_excel("datos/registro.xlsx")
glimpse(asistencia)
```
:::
::: {.column width="59%"}
```{r}
#| echo: false
asistencia |> glimpse()
```
:::
:::::

Sin argumentos extra, carga la primera hoja del archivo.

---

## Múltiples hojas: el argumento `sheet`

Un libro Excel puede tener varias hojas. Primero, mira qué hojas hay:

```{r}
excel_sheets("datos/registro.xlsx")
```

Luego elige la que necesitas:

::::: columns
::: {.column width="55%"}
```{r}
#| eval: false
calificaciones <- read_excel(
    "datos/registro.xlsx",
    sheet = "Calificaciones",
    skip  = 2
)
glimpse(calificaciones)
```
:::
::: {.column width="45%"}
```{r}
#| echo: false
calificaciones |> glimpse()
```
:::
:::::

`skip = 2` omite la fila de título y la fila vacía, igual que en `encuesta_bruta.xlsx`.

---

## Argumentos útiles de `read_excel()`

| Argumento | Qué hace | Ejemplo |
|---|---|---|
| `sheet` | Nombre o número de hoja | `sheet = "Datos"` o `sheet = 2` |
| `skip` | Omite las primeras *n* filas | `skip = 2` |
| `range` | Rango de celdas específico | `range = "A3:F50"` |
| `na` | Valores que se tratarán como `NA` | `na = c("", "n/d")` |
| `col_types` | Tipo forzado por columna | `col_types = c("numeric", "text", "skip")` |

::: tip-box
Cuando hay columnas extra por anotaciones fuera de la tabla (las columnas `...15`, `...16` de la Sesión 3), usa `select(-starts_with("..."))` después de cargar para eliminarlas.
:::

---

## {background-color="#6b1220" .actividad}

::: actividad-num
Actividad · 7 min
:::

::: actividad-title
Carga ambas hojas de `registro.xlsx`
:::

::: actividad-desc
[⬇ Descargar `registro.xlsx`](https://github.com/JDLeongomez/curso-r/raw/main/sesiones/s04/datos/registro.xlsx)

Guarda el archivo en `datos/`. Luego:

:::: nonincremental
1. Usa `excel_sheets()` para ver los nombres de las hojas
2. Carga `"Asistencia"` sin argumentos extra. Asígnalo a un objeto
3. Carga `"Calificaciones"` con `skip = 2`. Asígnalo a otro objeto
4. Compara los dos objetos con `glimpse()`
::::
:::

---

## {background-color="#121834"}

::: parte-num
Parte 4
:::

::: section-title-text
Guardar y organizar
:::

---

## Guardar datos procesados

Una vez limpios y transformados, puedes guardar los datos para no tener que repetir el proceso cada vez.

::::: columns
::: {.column width="50%"}
**CSV: portátil y universal**

```{r}
#| eval: false
# Para compartir con otros programas
write_csv(notas, "datos/notas_limpias.csv")

# Para CSV latinoamericano
write_csv2(notas, "datos/notas_limpias.csv")
```

Cualquier programa puede abrirlo.
:::
::: {.column width="50%"}
**RDS: rápido y fiel**

```{r}
#| eval: false
# Guarda el objeto exactamente como está en R
saveRDS(notas, "datos/notas_limpias.rds")

# Para cargarlo después
notas <- readRDS("datos/notas_limpias.rds")
```

Conserva tipos, factores y atributos. Solo funciona en R.
:::
:::::

::: tip-box
Guarda los datos procesados en `datos/` con un nombre diferente al original (por ejemplo, `notas_limpias.csv`). **El archivo original nunca se toca**.
:::

---

## El *script* autocontenido

Un buen *script* de análisis sigue siempre el mismo esquema:

```{r}
#| eval: false
# 1. Paquetes
library(tidyverse)
library(readxl)

# 2. Importar datos originales
notas <- read_csv2("datos/notas.csv")

# 3. Limpiar y transformar
notas <- notas |>
    mutate(promedio = (estadistica + metodologia + seminario) / 3)

# 4. Analizar
notas |>
    group_by(carrera) |>
    summarise(promedio_carrera = mean(promedio, na.rm = TRUE))

# 5. Exportar resultados (figuras, datos procesados)
write_csv(notas, "datos/notas_procesadas.csv")
```

Cualquier persona que tenga el proyecto y ejecute este *script* obtiene exactamente el mismo resultado.

---

## {background-color="#121834"}

::: parte-num
Antes de terminar...
:::

::: section-title-text
Quiz rápido
:::

---

## Quiz · 1 de 3

**Tienes un CSV exportado desde Excel en español con esta primera línea: `id;carrera;nota`. ¿Cuál función usas para cargarlo correctamente?**

::: nonincremental
- a) `read_csv("datos/archivo.csv")`
- b) `read_csv2("datos/archivo.csv")`
- c) `read_excel("datos/archivo.csv")`
- d) `read_table("datos/archivo.csv")`
:::

::: {.fragment}
::: respuesta
✓ **b)** `read_csv2()` espera punto y coma como separador y coma como decimal, el estándar de Excel configurado en español. `read_csv()` esperaría coma como separador y devolvería todo en una sola columna.
:::
:::

---

## Quiz · 2 de 3

**Un archivo Excel tiene tres hojas: `"Datos"`, `"Resumen"` y `"Notas"`. La hoja `"Resumen"` empieza con dos filas de encabezado antes de los datos. ¿Cuál código la carga correctamente?**

::: nonincremental
- a) `read_excel("archivo.xlsx")`
- b) `read_excel("archivo.xlsx", sheet = "Resumen")`
- c) `read_excel("archivo.xlsx", sheet = "Resumen", skip = 2)`
- d) `read_excel("archivo.xlsx", skip = 2)`
:::

::: {.fragment}
::: respuesta
✓ **c)** Necesitas `sheet = "Resumen"` para seleccionar la hoja correcta (sin esto carga la primera) y `skip = 2` para omitir las dos filas de encabezado antes de los datos.
:::
:::

---

## Quiz · 3 de 3

**¿Cuál es la ventaja principal de trabajar dentro de un proyecto `.Rproj`?**

::: nonincremental
- a) El código se ejecuta más rápido porque R optimiza automáticamente
- b) Las rutas relativas funcionan desde cualquier computador sin modificar el código
- c) Se instalan automáticamente todos los paquetes necesarios
- d) No es necesario guardar los *scripts* manualmente
:::

::: {.fragment}
::: respuesta
✓ **b)** El proyecto fija el directorio de trabajo en su propia carpeta. Así, `read_csv("datos/notas.csv")` funciona igual en tu computador, en el de un colega o en el tuyo dentro de seis meses, siempre que la estructura de carpetas se mantenga.
:::
:::

---

{{< include ../_fin.qmd >}}
